【裁判字號】    98,簡上,153
【裁判日期】    980423
【裁判案由】    清償債務
【裁判全文】
臺灣臺北地方法院民事判決             98年度簡上字第153號
上  訴  人  聯邦商業銀行股份有限公司
法定代理人  甲○○
訴訟代理人  丙○○
被上訴  人  乙○○
上列當事人間請求清償債務事件，上訴人對於民國97年12月19日
本院臺北簡易庭97年度北簡字第16797 號第一審判決提起上訴，
本院於民國98年4 月2 日言詞辯論終結，判決如下：
    主      文
上訴駁回。
第二審訴訟費用由上訴人負擔。
    事實及理由
甲、程序方面：
    按於第二審為訴之變更、追加，非經他造同意，不得為之。
    但擴張或減縮應受判決事項之聲明者，不在此限。民事訴訟
    法第436 條之1 第3 項準用第446 條第1 項但書、第255 條
    第1 項但書第3 款定有明文。查上訴人之上訴聲明原為：原
    判決不利上訴人之部分廢棄，改判被上訴人鄭照儀、鄭世雍
    應連帶給付上訴人新臺幣（下同）482,295 元，及其中460,
    369 元部分自民國95年3 月1 日起至清償日止，按週年利率
    19.71%計算之利息（見本院卷第7 頁）。惟上訴人於第一審
    已獲得鄭世雍部分勝訴判決，故於98年3 月25日以書狀聲請
    撤回此部分之上訴（見本院卷第41頁），核屬減縮應受判決
    事項之聲明，合於首揭規定，應予准許。
乙、實體方面：
一、上訴人起訴主張：原審共同被告鄭世雍於84年3 月24日邀同
    被上訴人為連帶保證人，與上訴人訂立信用卡使用契約，並
    領用卡號為0000000000000000（下稱卡號1306）、額度5 萬
    元之大統百貨公司認同卡（下稱大統認同卡）使用，依被上
    訴人所簽署保證書內容，應就鄭世雍所持有上述卡別所產生
    之一切債務負保證責任，而非僅就特定卡別負責。鄭世雍於
    84年4 月13日請領大統認同卡卡號1306，業於88年4 月掛失
    轉卡為0000000000000000（下稱卡號5702），期間伊依信用
    卡約定條款第5 條自動調升信用卡額度，且依該條款約定：
    「乙方（指上訴人）得依甲方（指鄭世雍）之信用往來情形
    ，核給並適時調整甲方之信用額度……甲方及其連帶保證人
    對超過額度使用之帳款仍應負連帶清償之責。」等語，排除
    伊於調升額度時通知連帶保證人即被上訴人之義務，嗣鄭世
    雍申請將普卡升等為白金卡卡號0000000000000000（下稱卡
    號6403），其消費額度仍與普卡卡號5702共用，伊為客戶消
    費之便未將普卡停用，白金卡僅為普卡額度提高之延伸，實
    係基於同一消費借貸契約，被上訴人就上開卡號產生全部債
    務需負連帶保證責任。被上訴人雖執89年8 月30日始修定之
    信用卡業務自律公約，以伊未盡通知連帶保證人之義務為由
    而主張免責，惟該成立在先之保證契約效力應不受影響，被
    上訴人不得以之對抗伊而主張免責。鄭世雍以大統白金卡卡
    號6403申辦之代償卡虛擬卡號00000000000000 00 （下稱卡
    號5060），額度擴張至45萬元，然其消費額度仍與白金卡共
    用，是上列虛擬卡號5060僅為便利帳務管理而設，非另一卡
    別，伊以卡號5060為鄭世雍代償他銀行之信用卡債務，亦屬
    被上訴人連帶保證債務之範圍內。鄭世雍自84年4 月13日向
    伊請領第一張信用卡卡號1306起至95年2 月28日之最末張卡
    號6403為止，共積欠消費款482,295 元，及其中460,369 元
    應給付自95年3 月1 日起，按年息19.71%計算之遲延利息，
    被上訴人為系爭契約之連帶保證人，對借款債務負有連帶清
    償責任，迭經催討，迄未清償，爰依上開契約及連帶保證之
    法律關係，求為判決：鄭世雍、被上訴人應連帶給付上訴人
    482,295 元及其中460,369 元自95年3 月1 日起至清償日止
    ，按週年利率19.71%計算之利息。
二、被上訴人則以：伊於84年3 月24日與上訴人簽立保證書，就
    鄭世雍該次申辦卡號1306、額度5 萬元以內信用卡債務負連
    帶保證責任，卡號1306信用卡經上訴人於85年2 月間逕行調
    整額度至8 萬元、86年2 月調升為10萬元、87年2 月調升為
    12萬元、88年2 月調升為14萬元後即掛失轉卡為卡號5702，
    90年2 月另以新卡號0000000000000000調升為16萬元，91年
    10月復以卡號5702調升為20萬元，92年1 月經鄭世雍申請升
    等為白金卡後調升為30萬元並增加卡號6403，92年8 月續調
    升為36萬元、93年7 月調升為47萬元，上訴人皆未就提高額
    度一事通知伊，已違反信用卡業務自律公約第1 條第3 項第
    6 款（現為同條項第10款）通知連帶保證人之義務，是鄭世
    雍持上訴人核發之信用卡卡號1306及5702，消費金額逾5 萬
    元者，均不在伊保證債務範圍內。鄭世雍業於93年4 月間就
    卡號5702辦理剪卡，則伊保證債務自該時即因鄭世雍與上訴
    人解除消費借貸契約而失所附麗，是93年4 月後鄭世雍另與
    上訴人訂立信用卡消費借貸契約，與伊無涉。另鄭世雍原持
    有卡號5702係屬普卡額度，其後申辦白金卡卡號6403係屬另
    一信用卡使用契約，由上訴人未將卡號5702停用即可明之，
    而上訴人自94年7 月開始為鄭世雍代償債務，更與信用卡使
    用契約性質不同，而為另外簽訂之一嶄新消費借貸契約，此
    有上訴人另立之新卡號5060可資為證，則伊並無就前揭白金
    卡卡號6403及代償卡號5060出具保證書，鄭世雍前列二卡所
    生之債務自與伊無涉，鄭世雍目前所積欠之債務皆為代償契
    約債務，伊既無就其他消費借貸為保證契約，自不負上訴人
    請求部分之保證債務等語置辯。
三、原審判決鄭世雍應給付上訴人482,295 元及其中460,369 元
    自95年3 月1 日起至清償日止，按年息19.71%計算之利息，
    並依職權為假執行及免為假執行之宣告；另駁回上訴人其餘
    之訴。上訴人就其敗訴部分提起上訴（鄭世雍就其敗訴部分
    未提起上訴，已告確定），聲明為：
    (一)原判決不利上訴人之部分廢棄。
    (二)上開廢棄部分，被上訴人應與鄭世雍連帶給付上訴人482,
      295 元及其中460 ,369 元 自95年3 月1 日起至清償日止
      ，按19.71%計算之利息。
    被上訴人則答辯聲明：上訴駁回。
四、兩造不爭執事項：
(一)、鄭世雍於84年3 月24日邀同被上訴人為連帶保證人，與上訴
    人訂立信用卡使用契約，鄭世雍於聲請信用卡時，上訴人當
    時所核准信用額度係5 萬元，嗣經上訴人先後調整至47萬元
    ，有聯邦商銀大統百貨公司認同卡申請書、優良代償申請書
    、歷史帳單查詢清單等件在卷可稽（見原審卷第4-25頁、第
    42-67 頁、第76-80 頁、第167-169 頁）。又上訴人在調整
    上開信用額度時，僅於寄予鄭世雍之信用卡帳單上為通知，
    未曾另行通知被上訴人等情，為兩造到庭所不爭執（見本院
    98年4 月2 日言詞辯論筆錄，卷第43-44 頁）。
(二)、鄭世雍於92年1 月間向上訴人申辦大統百貨聯名白金卡，信
    用額度增加至30萬元，有大統百貨聯名白金卡申請書在卷可
    參（見原審卷第169頁）。
(三)、鄭世雍以卡號6403向上訴人申辦優良代償方案，代償台新銀
    行及中國信託銀行，信用卡卡號分別為00000000000000、00
    0000000000，金額分別為29萬元及16萬元，共計45萬元之信
    用卡債務，有聯邦銀行優良代償申請書附卷可參（見原審卷
    第167 頁）。
(四)、鄭世雍持有上訴人所有卡號5702信用卡，自93年4 月後即未
    有消費紀錄及欠款，有上訴人提供歷史帳單查詢清單在卷可
    資佐證（見原審卷第20-24 頁）。
五、兩造爭執事項及法院判斷：
(一)、上訴人未就被上訴人保證鄭世雍持有之信用卡額度提高一事
    為通知，其保證債務是否及之？
(二)、鄭世雍向上訴人申辦之大統百貨聯名白金卡及優良代償卡是
    否係屬另立之消費借貸契約？其保證債務是否及之？
    茲分別論述如下：
(一)、上訴人未就被上訴人保證鄭世雍持有之信用卡額度提高一事
    為通知，其保證債務是否及之？
１、按就連續發生之債務為保證而未定有期間者，保證人得隨時
    通知債權人終止保證契約。民法第754 條第1 項定有明文。
    又換卡行為雖不影響保證契約，但因保證人對於保證債務應
    負責任範圍，以簽約時所約定範圍為限，嗣後發卡銀行提高
    信用額度、利率、違約金計算方式，增加保證人責任部分，
    超過原約定範圍者，不負保證責任。此有臺灣高等法院暨所
    屬法院90年法律座談會民事類提案第3 號內容可資參照。
２、經查：(1)鄭世雍於84年3 月24日邀同被上訴人為連帶保證人
    ，與上訴人訂立大統百貨認同卡之信用卡使用契約，並領用
    卡號1306信用卡，並於88年4 月掛失原信用卡申請補發新卡
    卡號5702等情，為兩造到庭所不爭執，應堪為真實，而上訴
    人僅係以卡號5702取代卡號1306，鄭世雍與上訴人間系爭信
    用卡使用契約內容並無不同，是鄭世雍與上訴人所訂定原契
    約效力並未因之受影響；又被上訴人所為之上開保證，依前
    開申請書所載並未定有任何期限，屬於未定期限之保證，依
    前揭條文意旨，被上訴人得隨時終止系爭保證契約，然該保
    證契約並未經被上訴人終止，是仍對該保證契約負保證責任
    。(2)惟系爭保證契約雖屬有效，然鄭世雍於聲請上開信用卡
    時，上訴人所核准信用額度係5 萬元，嗣經上訴人就卡號13
    06及5702額度先後調整至36萬元，有歷史帳單查詢清單在卷
    可稽，且在調整上開額度時，僅於寄予鄭世雍之信用卡帳單
    上通知鄭世雍，而未通知被上訴人等情，兩造到庭皆不爭執
    ，已如前述，可知上訴人陸續調整後之信用額度與被上訴人
    保證上訴人核定之信用額度已顯有不同，此非被上訴人訂立
    系爭保證契約時與上訴人約定之範圍，且因之加重被上訴人
    應負之責任，揆諸上開說明，被上訴人對於該保證債務應負
    責任之範圍，應以其簽約時所約定之範圍為限，至逾原約定
    範圍即5 萬元部分，被上訴人即毋庸負責。從而被上訴人之
    保證債務，應限於原卡號1306及補發卡號5702額度5 萬元以
    下債務，而鄭世雍持有上訴人所有卡號5702自93年4 月後即
    未有消費紀錄及欠款，是被上訴人就自毋庸負其連帶保證之
    責。
(二)、鄭世雍向上訴人申辦之大統百貨聯名白金卡及優良代償卡是
    否係屬另立之消費借貸契約？其保證債務是否及之？
１、次按保證人之負擔，較主債務人為重者，應縮減至主債務之
    限度。民法第741 條定有明文。所謂保證債務，乃擔保債權
    之一種方法，為從債務而非主債務，必須主債務存在，始能
    成立，且保證債務之標的必與主債務之標的同。又保證債務
    之標的及體樣，祇能輕於主債務，不能重於主債務，故保證
    人之負擔，較重於主債務人之負擔者，應使其縮減至主債務
    人負擔之限度為止。
２、依被上訴人所簽署之保證書內容所載：「連帶保證人對以上
    記載均屬事實，並願就信用卡申請人鄭世雍先生/ 小姐身分
    證字號E1 2180XXXX （含持卡申請人）持有貴行之聯合信用
    卡、VISA卡、Mastercard卡或其他信用期間（包括繼續換卡
    後期間）發生之一切債務負連帶保證人責任並同意履行本保
    證書背面所載約定條款。」等語，顯見先行排除保證人就其
    他消費借貸契約之審核同意權，無異於令其負擔重於主債務
    人之責任，自應縮減至主債務人該次信用卡使用契約衍生之
    債務範圍內，是被上訴人僅對鄭世雍該次與上訴人簽訂之信
    用卡使用契約負保證責任，逾此範圍者皆縮減至該次信用卡
    使用契約衍生之債務範圍。
３、鄭世雍於92年1 月向上訴人申辦大統百貨聯名白金卡，信用
    額度增加至30萬元並新增卡號6403，有大統百貨聯名白金卡
    申請書在案可稽，上訴人並未停用鄭世雍原卡號5702信用卡
    ，而係另外核發新卡（卡號6403），足證卡號5702與卡號64
    03並非基於同一信用卡使用契約，僅能視前卡卡號5702為申
    辦白金卡卡號6403之核發條件，蓋因該白金卡之申辦，須由
    申辦人自行提出申請，經銀行通過對申辦人之徵信調查，始
    核簽之信用卡使用契約，是申辦人自有先行審查該契約之機
    會，而後衡量其自身信用狀況，始決定是否提出申請，而銀
    行可就申辦人前曾申辦消費之信用卡歷史帳單，審核其消費
    及債務清償之能力，始核發之；揆諸前揭說明，被上訴人之
    保證責任應縮減至主債務人該次信用卡使用契約衍生之債務
    範圍，而該白金卡申請書上既無被上訴人表示保證之證明，
    被上訴人自不對其負保證債務責任。再鄭世雍以白金卡卡號
    6403向上訴人申辦優良代償方案，代償台新銀行及中國信託
    銀行共計45萬元信用卡債務，有優良代償申請書附卷可稽，
    鄭世雍對上訴人負有代償債務一節固堪認為真，惟該代償申
    請書未有被上訴人表示同意保證其債務之簽名，同前說明，
    被上訴人自不負擔保證債務責任，無庸置疑。
六、綜上所述，上訴人依系爭保證契約之約定，請求被上訴人應
    與鄭世雍連帶給付上訴人482,295 元及其中460,369 元自95
    年3 月1 日起至清償日止，按週年利率19.71%計算之利息，
    為無理由，不應准許。原審就此部分為上訴人敗訴之判決，
    依法並無不合。上訴意旨指摘原判決此部分不當，求予廢棄
    改判，為無理由，應予駁回。
七、本件事證已臻明確，兩造其餘攻擊防禦方法及舉證，經核與
    判決結果均無影響，爰不另一一論述，併此敘明。
八、據上論結，本件上訴為無理由，依民事訴訟法第436 條之1
    第3 項、第449 條第1 項、第78條，判決如主文。
中    華    民    國    98    年    4     月    23    日
        民事第四庭        審判長法  官  周祖民
                                法  官  賴武志
                                法  官  鄧德倩
以上正本係照原本作成。
本判決不得上訴。
中    華    民    國    98    年    4     月    23    日
                                書記官  林孔華


司法院資訊處製作；財團法人民間司法改革基金會備份。
